臺灣臺北地方法院刑事判決　　　　　　 100年度易字第2821號
公　訴　人　臺灣臺北地方法院檢察署檢察官
被　　　告　陳勝瑋
上列被告因竊佔案件，經檢察官聲請簡易判決處刑（100年度調
偵字第1288號），本院認不宜以簡易判決處刑（100年度簡字第
4135號），改依通常程序審理，判決如下：
    主  文
陳勝瑋無罪。
    理  由
一、聲請簡易判決處刑意旨略以：被告陳勝瑋見毗鄰告訴人楊慧
    嫻所有之新北市○○區○○路60巷55弄90號住宅（下稱系爭
    住宅），久無人居住，竟意圖為自己不法之利益，自民國98
    年7、8月間起，將木板3片、工具梯1座、電線1包，擅自放
    置於上址庭院內，而竊佔該址。因認被告涉犯刑法第320條
    第2項之竊佔罪嫌云云。
二、聲請簡易判決處刑意旨認被告涉有前開竊佔罪嫌，無非係以
    被告之供述、告訴人之指述及現場照片9張為其論據。訊據
    被告固不否認有將其所有之木板3片置於告訴人所有之系爭
    住宅庭院內，惟堅詞否認有何竊佔犯行，辯稱：上開木板3
    片係伊於97年7、8月颱風期間，修繕伊所有位於新北市○○
    區○○路60巷55弄92號住宅之與系爭住宅共用之1樓牆壁漏
    水時，因為伊要爬至1樓採光罩上，為增加支撐力，始將之
    墊於採光罩上，於修繕完成後，見系爭住宅長期無人使用，
    遂將之棄置於系爭住宅之庭院內，心想日後再將之丟棄即可
    ，惟因上班繁忙忘記取出，該木板3片本來即為欲丟棄之物
    品，被告主觀上並無竊佔之犯意，至於簡易判決處刑書所記
    載之工具梯1座及電線1包，並非伊所有之物等語。
三、按犯罪事實應依證據認定之，無證據不得認定犯罪事實；有
    罪之判決書應於理由內記載認定犯罪事實所憑之證據及其認
    定之理由。刑事訴訟法第154條第2項及第310條第1款分別定
    有明文。而犯罪事實之認定，係據以確定具體的刑罰權之基
    礎，自須經嚴格之證明，故其所憑之證據不僅應具有證據能
    力，且須經合法之調查程序，否則即不得作為有罪認定之依
    據。倘法院審理之結果，認為不能證明被告犯罪，而為無罪
    之諭知，即無前揭第154條第2項所謂「應依證據認定」之犯
    罪事實之存在。因此，同法第308條前段規定，無罪之判決
    書只須記載主文及理由。而其理由之論敘，僅須與卷存證據
    資料相符，且與經驗法則、論理法則無違即可，所使用之證
    據亦不以具有證據能力為限，即使不具證據能力之傳聞證據
    ，亦非不得資為彈劾證據使用。故無罪判決書，就傳聞證據
    是否例外具有證據能力，本無須於理由欄內論敘說明（最高
    法院100年度台上字第2980號判決意旨參照）。
四、次按不能證明被告犯罪者，應諭知無罪之判決；刑事訴訟法
    第301條第1項亦定有明文。再檢察官對於起訴之犯罪事實，
    應負提出證據及說服之實質舉證責任。倘其所提出之證據，
    不足為被告有罪之積極證明，或其指出證明之方法，無從說
    服法院以形成被告有罪之心證者，基於無罪推定之原則，自
    應為被告無罪判決之諭知(刑事訴訟法第161條第1項、刑事
    妥速審判法第6條、最高法院92年台上字第128號判例參照)
    。另按刑法第320條第2項竊佔罪，必須行為人基於竊佔之犯
    意，意圖為自己或第三人不法之利益，而竊佔他人之不動產
    ，即須將他人不動產，意圖不法利益，私擅佔據歸於自己或
    第三人支配之下，而侵害他人支配權者，始克相當，若行為
    人無此種意圖及犯意，縱有客觀之竊佔行為，亦因欠缺主觀
    因素而不構成該罪；而所謂「竊佔行為」應指「以己力支配
    他人不動產」而言，與同條第1項之竊盜罪，係將他人支配
    下之動產移置於自己支配下，除標的物不同外，並無二致(
    最高法院25年上字第7374號判例、30年上字第816號判例、
    80年度台非字第239號判決意旨參照)；再者刑法第320條第2
    項之竊佔罪，係以行為人意圖為自己或第三人不法之利益，
    而竊佔他人之不動產，為其構成要件。本罪既因不動產與動
    產之不同，而規定於同條第一項竊盜罪之後，則其竊佔之意
    義，應參考竊盜罪之規定而為解釋。茲竊盜罪係行為人意圖
    為自己或第三人不法之所有，而竊取他人之動產，為其構成
    要件。兩者對照以觀，竊盜動產須有不法所有之意圖，而基
    於不法取得之故意，並有不法取得之行為，亦即破壞原持有
    支配關係，建立新持有支配關係，將該動產置於自己實力支
    配之下。竊佔不動產則須有不法利益之意圖，而基於不法佔
    有使用之故意，並有不法佔有使用之行為。而所謂不法佔有
    使用，必須破壞原佔有支配關係，建立新佔有支配關係，將
    該不動產置於自己實力支配之下。再者，由於不動產與動產
    本質之不同，不動產之佔有支配關係須具有繼續性及排他性
    ，始足當之。蓋不動產無法移動，其持有關係之破壞與建立
    並不明顯；非有繼續性，難以知悉其係繼續使用或一時利用
    ；非有排他性，無從得悉係佔為己用或與他人共同利用。如
    行為人僅係對該地一時利用，或與他人共同利用，並無繼續
    使用或排他使用之意思，即非竊佔，自難以該罪相繩。
五、經查：
  (一)系爭住宅及其坐落土地均為告訴人所有，該處長期未有人住
    居其內，亦未管理、修繕，而被告於97年7、8月之颱風期間
    ，因修繕其所有位於新北市○○區○○路60巷55弄92號住宅
    之與系爭住宅所共用之1樓牆壁漏水問題，須爬至採光罩上
    ，為增加支撐力而將該木板3片墊於採光罩上，且於修繕完
    成後，見系爭住宅長期無人使用，遂將該木板3片棄置於系
    爭住宅庭院內之事實，為被告所不否認，並據告訴人迭於警
    詢及偵訊中指述明確（參見100年度偵字第16805號偵查卷第
    8頁至第11頁、第28頁至第29頁），並有系爭住宅之土地及
    建物所有權狀影本及現場照片25幀（同上偵查卷第16頁至第
    20頁、第33頁至第36頁，本院易字卷第32頁至第33頁）附卷
    可憑，故此部分事實堪以認定。至起訴意旨另指被告同將工
    具梯1座及電線1包置於系爭住宅之庭院內，而依現場照片所
    示，系爭住宅內確有工具梯1座及電線1包（告訴人稱係伊自
    系爭住宅之庭院搬置屋內，參見同上偵查卷第9頁、第17頁
    下方、第18頁上方、第28頁），惟被告堅詞否認此情，而依
    上揭告訴人所指及現場照片所示，僅能認定系爭住宅內確有
    工具梯1座（依告訴人所指及現場照片所示，工具梯似有2座
    ，惟聲請簡易判決處刑意旨僅載以1座）及電線1包，而未能
    遽予認定即為被告所置。況被告於警詢及於告訴人發現上情
    對之質問時，即坦認庭院內之木製物品為其所置放等語（參
    見同上偵查卷第4頁、第9頁），未予矯飾，是被告既就木板
    3片承認為其所置放，則其餘物品若真為其所置於該處，自
    無特地區分予以推卸之必要，故被告此部分所辯，應屬可採
    。復再依全案卷證資料，亦無法認定置於系爭住宅內之工具
    梯及電線為被告所放，是依罪證有疑利益歸於被告之原則，
    自未能遽予認定工具梯1座及電線1包同為被告所置於該處，
    合先敘明。
  (三)而觀諸被告置於系爭住宅庭院內之木板3片，面積非大，且
    大小厚薄不一（見同上偵查卷第16頁），顯然非做為通常或
    有特殊目的而置於系爭住宅庭院內使用，應係前此自他處所
    拆卸之物。復依上揭現場照片所示，該木板3片係靠立於牆
    邊，並非平放於庭院內而特意佔據該處。依此情狀觀之，顯
    見被告辯稱係因颱風期間，其為修繕牆壁漏水，為使其爬上
    採光罩時增加支撐力始將該木板3片墊於採光罩上，事後將
    之棄置於系爭住宅庭院，並非要佔據系爭住宅或其庭院一情
    ，非無可採。則被告客觀上雖有將木板3片棄置於系爭住宅
    庭院，然主觀上對告訴人所有之系爭不動產，自非基於擅自
    佔有使用以獲利之意圖。
  (四)再查，如前所述，該木板3片係靠立於系爭住宅之牆邊，並
    非平放於庭院內，且參詳卷附系爭住宅照片（見同上偵查卷
    第17頁上方、第20頁、第33頁至第36頁），系爭住宅確呈現
    長期無人居住狀態，且庭院亦雜草叢生，而告訴人自承該處
    長達10年未有人住居其內，亦未管理、修繕，其已2、3年未
    前往該處等語（參見同上偵查卷第9頁、第28頁），另該木
    板3片又非固定於土地之上，且屬易予移除之物，此情亦經
    告訴人於本院審理時陳述甚明（參見本院卷第38頁），基此
    ，顯見被告雖任意棄置木板3片於告訴人所有系爭住宅之庭
    院內，然對系爭住宅之整體而言，被告並未有以自己之實力
    支配、佔據系爭住宅，而取得系爭住宅事實上之管領力情事
    ，亦即被告並未侵害、排除所有權人即告訴人對該系爭住宅
    之支配權或管領力，自與竊佔罪之排他使用之構成要件未合
    ，未能成立竊佔罪。
  (五)揆諸前開說明，被告雖有將木板3片棄置於系爭住宅庭院之
    行為，然此或可構成民事侵權行為，告訴人得以民法之規定
    排除侵害。然被告主觀上對告訴人所有之系爭住宅或庭院，
    並非基於擅自佔有使用以獲利之意圖，客觀上亦未有以自己
    之實力支配、佔據，而取得系爭住宅或庭院事實上管領力情
    事，自難以竊佔罪相繩。
  (六)末查，檢察官於審理中雖引告訴人所庭呈之系爭住宅門鎖毀
    損照片及收件人分別為「李阿有」、「陳曉琪」之信件（照
    片見本院卷第30頁至第31頁，信件影本見本院卷第34頁），
    主張被告將告訴人所有之系爭住宅當成自己收受信件之處，
    惟除被告是否涉嫌毀損或於將木板3片棄置於系爭住宅之庭
    院後，自行進入系爭住宅或其庭院而有無故侵入住宅之情事
    ，此均非原聲請簡易判決處刑之起訴範圍，本院無從審究外
    ，另上開告訴人所提出之2封信件，雖收件地址均載以系爭
    住宅之地址即「新北市○○區○○路60巷55弄90號」，然被
    告稱不知「李阿有」為何人，公訴人亦未舉證說明，另被告
    雖承認「陳曉琪」確為伊女兒，但為何信件寄送地址載為系
    爭住宅之地址，則表示不清楚（參件本院卷第25頁），而本
    院審認該封收件人為「陳曉琪」之信件，收件人既載為「陳
    曉琪」，而非被告，難認係被告所要求或與被告有何關聯，
    且置放信件之信箱又係設於系爭住宅外面之牆壁上（見同上
    偵查卷第20頁之現場照片所示），與本件公訴人所指竊佔系
    爭住宅或其庭院之犯行亦無涉，上揭照片或信件自均無足做
    為不利於被告之認定依據。
六、綜上所述，本件檢察官所舉積極證據，尚不足以認定被告有
    前揭竊佔之犯行，其間尚有合理之懷疑存在。此外復查無其
    他積極證據足認被告有聲請簡易判決處刑意旨所指犯行，被
    告既未經證明犯罪，揆諸首揭說明，自應為無罪之諭知。
據上論斷，應依刑事訴訟法第452條、第301條第1項前段，判決
如主文。
本案經檢察官林易萱到庭執行職務。
中    華    民    國   100    年    12    月    30    日
                  臺灣臺北地方法院刑事第九庭
                              法  官  古瑞君
以上正本證明與原本無異。
如不服本判決應於收受送達後10日內向本院提出上訴書狀，並應
敘述具體理由；其未敘述上訴理由者，應於上訴期間屆滿後20日
內向本院補提理由書（均須按他造當事人之人數附繕）「切勿逕
送上級法院」。
                              書記官  莊宜諳
中    華    民    國   100    年    12    月    30    日